臺灣高等法院刑事判決　　　　　　 94年度上更(一)字第265號
上　訴　人
即　被　告　乙○○
　　　　　　甲○○
共　　　同
選任辯護人　柯士斌律師
　　　　　　周彥憑律師
上列上訴人因貪污治罪條例等案件，不服臺灣宜蘭地方法院93年
度訴字第233 號，中華民國93年10月19日第一審判決（起訴案號
：臺灣宜蘭地方法院檢察署93年度偵字第601號），提起上訴，
經判決後，由最高法院發回更審，本院判決如下：
    主  文
原判決撤銷。
乙○○、甲○○均無罪。
    理  由
一、公訴意旨略以：被告乙○○係宜蘭縣南澳鄉公所財經課土木
    技士，職司土木工程業務；甲○○為宜蘭縣南澳鄉財經課代
    理技士，負責工程監工、建管及工程協辦等業務，均為依據
    法令從事公務之人員。二人於民國九十一年二月二十日擔任
    宜蘭縣南澳鄉公所發包之「金岳、碧侯村九十年度天然災害
    復建工程」開標審查作業時，明知機關辦理招標，應於招標
    文件中規定投標廠商須繳納押標金，而依前揭工程招標公告
    之規定，該項工程之押標金額度為「投標金額之百分之五」
    ，竟於同日（即九十一年二月二十日）上午九時許，得知龍
    祥營造股份有限公司（下稱龍祥公司）並未依規定繳足押標
    金，因該公司股東林進興曾多次承作南澳鄉公所發包之工程
    ，而與其等熟識，乃通知林進興應及時補足押標金之差額。
    旋於同日上午十時許，會同南澳鄉公所秘書陳波勇、財經課
    長曹天福、主計主任吳金來（以上三人涉嫌貪污等罪嫌，已
    由臺灣宜蘭地方法院檢察署檢察官為不起訴處分確定）等人
    ，在南澳鄉公所秘書室辦理該項工程開標作業而負責實質審
    標時，查知龍祥公司投標金額為新臺幣（下同）八百九十萬
    元，依投標金額百分之五核算押標金應為四十四萬五千元，
    但龍祥公司檢附在投標文件中充當押標金之銀行支票金額僅
    有四十一萬六千元，尚短缺二萬九千元之押標金，且未見林
    進興在開標前補足前述短缺之押標金，依規定龍祥公司因押
    標金不足業已喪失競標資格，竟共同違背政府採購法與行政
    院令頒之「押標金保證金暨其他擔保作業辦法」等法令及該
    項工程招標公告等規定，為圖龍祥公司與林進興私人之不法
    利益，而在其等二人職掌之上開工程投標廠商資格證件審查
    表上資格符合欄位打勾並簽章而故為不實之登載後，致使負
    責監辦之主計主任吳金來及會同審標之財經課長曹天福與主
    持開標作業之秘書陳波勇因此誤認龍祥公司業已符合資格，
    而由龍祥營造以低於底價之八百九十萬元最低標標得該項工
    程。旋被告甲○○於製作「南澳鄉公所押標金退還清單」時
    ，先在龍祥公司押標金金額欄位填寫四十四萬五千元，嗣於
    翌（二十一）日將龍祥公司檢附之支票送交南澳鄉公所出納
    高如玉收取時，因支票面額僅有四十一萬六千元，乃刪掉其
    原先填寫之四十四萬五千，改填為四十一萬六千元，並在出
    納高如玉簽章後，再擅自登載「二萬九千元已入鄉庫」之不
    實事項，用以掩蓋龍祥公司押標金不足之不法情事，足以生
    損害於參予競標之景峰營造公司、永勝土木包工業、衛達營
    造公司與大佶營造公司等廠商之權益及南澳鄉公所經辦前揭
    工程開標作業之正確性。嗣龍祥公司於九十一年三月三十日
    開工施作，同年九月三十日完工，扣除工程逾期違約金之罰
    款後，實際結算之工程金額為七百三十五萬九千二百十九元
    ，再扣除該項工程施作之材料、直接人工及其他費用所合計
    之六百八十二萬九百零二元之全部成本開銷後，龍祥公司因
    標得該項工程而獲得不法利益達五十三萬八千三百十七元，
    因認被告乙○○、甲○○均涉有貪污治罪條例第六條第一項
    第四款對於主管事務直接圖利及刑法第二百十三條公務員登
    載不實罪嫌。
二、按犯罪事實應依證據認定之，無證據不得認定犯罪事實；不
    能證明被告犯罪者，應諭知無罪之判決，刑事訴訟法第一百
    五十四條第二項、第三百零一條第一項定有明文。又「事實
    之認定，應憑證據，如未能發現相當證據，或證據不足以證
    明，自不能以推測或擬制之方法，為裁判基礎」；再「認定
    犯罪事實所憑之證據，雖不以直接證據為限，間接證據亦包
    括在內，然無論直接或間接證據，其為訴訟上之證明，須於
    通常一般之人均不致於有所懷疑，而得確信其為真實之程度
    者，始得據之為有罪之認定，倘其證明尚未達到此一程度，
    而有合理性懷疑之存在時，即無從為有罪之認定」，且「戡
    亂時期貪污治罪條例第六條第三款之圖利罪，須對主管之事
    務有圖利之意思，而表現於行為，始與犯罪構成要件相符，
    若僅處理事務不當，尚未表現有圖利之意思，即難以該罪相
    繩。有最高法院四十年台上字第八六號、七十六年台上字第
    四九八六號、八十一年度台上字第四六九五號判例可資參照
    。另貪污治罪條例第六條第一項第四款所規定之「對於主管
    或監督之事務，明知違背法令，直接或間接圖自己或其他私
    人不法利益」者，必受圖利之對象「因而獲得不法利益」始
    可。
三、訊據上訴人即被告乙○○、甲○○雖對於上開時地擔任宜蘭
    縣南澳鄉公所發包本件工程開標之審查作業業務等情供承不
    諱，惟均堅決否認有何圖利及公務員登載不實犯行，辯稱：
    林進興多年來僅得標零星小工程四件，於本件工程前，已一
    年多未參與投標，與其二人並不熟稔，其等根本無圖利之動
    機。且龍祥公司之押標金僅差二萬九千元，數額不多，如其
    等確有圖利之動機，只要私下先予補足即可，豈須於林進興
    前來詢問時，秉公告知應予補足，並讓對方自行補足，而生
    不必要之時間差。又當日有三件投標案件同時進行，五人在
    場同時作業，因先前從未發生過押標金不足情事，故開出價
    格標後，無人實質反算押標金是否足夠。而其二人因與林進
    興並不熟識，雖林進興先前詢問如押標金不足如何處理，但
    當時忙碌而一時未察，未想及審查押標金是否補足。而「工
    程投標廠商印模及資格證件表」上，欄位內並無審查押標金
    之記載，所有審標人員於開出價格標之前，均尚未看到投標
    金額，投標金額係密封在標單封內，無人可以得知押標金是
    否足夠，故根本無業務上登載不實可言。另龍祥公司檢送之
    「直接原料明細表及單位成本及毛利分析表」，過於簡略，
    僅列有完工結算金額統一發票（進項成本憑證）金額、材料
    、工資成本、工資、雜支，而未列應付給該公司之管理費用
    百分之三．五即二十五萬七千五百七十三元，逾期罰款十五
    萬一千三百元及長達十個月工期林進興之個人開銷、交通費
    用、親自操作怪手之工資，故實際算來應是虧本，而無盈餘
    。又龍祥公司不足之押標金已於當日下午匯入，被告甲○○
    事後在押標金退還清單上之記載並無不實等情。
四、就龍祥公司押標金不足部分，經查：
  (一)本件工程招標公告中已規定押標金額度為投標金額之百分之
    五（見調查卷第六八頁），又依政府採購法與行政院令頒之
    「押標金保證金暨其他擔保作業辦法」第六條第一項規定：
    「招標文件規定廠商須繳納押標金者，應一併載明廠商應於
    截止投標期限前繳納至指定之收受處所或金融機構帳號。除
    現金外，廠商並得將其押標金附於投標文件內遞送」，第十
    一條規定：「廠商得將繳納押標金之單據附於下列投標文件
    檢送。但現金應繳納至指定之收受處所或金融機構帳號」。
    偵查中同案被告即南澳鄉公所秘書陳波勇於偵查中供稱：必
    須開標前，將押標金放在標封內，如押標金不足，不能參與
    決標（見偵查卷第三五、三七頁），證人即南澳鄉公所財經
    課長曹天福於調查時稱：押標金應在開標以前繳足（見調查
    卷第十七頁），於偵查中稱：可用支票、匯款單、郵局匯票
    放在投標的標單內，也可以用現金在開標當場提出（見偵查
    卷第三七頁），同案被告即南澳鄉公所主計主任吳金來於調
    查時供稱：參加投標廠商可以在投標現場開標之前以現金方
    式繳納押標金，由出納人員開立「宜蘭縣南澳鄉公所自行收
    納款項統一收據」交予廠商以資證明（見調查卷第二六頁）
    ，被告甲○○於調查時亦供稱：押標金必須於開標前以支票
    台支或定存方式繳納（見調查卷第三二頁），且與被告乙○
    ○於偵查中均供稱：押標金不足，不可參與決標（見偵查卷
    第三六頁），可證依規定須於截止投標期限前繳足押標金，
    依財經課長曹天福及主計主任吳金來之實務作業方式，如提
    出現金可於開標前在現場繳納足而當場開立收據。
  (二)龍祥公司以總價八百九十萬元參與本件工程競標，應繳交之
    押標金應為四十四萬五千元，但於投標時僅繳納押標金四十
    一萬六千元，尚短缺二萬九千元差額等情，有龍祥公司之標
    單（見調查卷第四頁）、退還押標金申請書（見調查卷第五
    頁）在卷可稽。而不足之二萬九千元押標金於開標當日下午
    二時許始經龍祥公司在第一商業銀行羅東分行匯入蘇澳地區
    農會南澳辦事處，匯訖時間為同日下午二時九分八秒，有該
    行匯款申請書代收入傳票（見調查卷第七二頁）、序時交易
    紀錄表（見調查卷第七三頁）、匯款匯訖紀錄單代轉帳傳票
    （見本院上訴卷第二０八頁）在卷足憑；嗣於同日下午二時
    二十四分匯入蘇澳地區農會，因該帳號本子目別甚多，聯絡
    不上南澳鄉公所經辦人員致未解款，翌日聯絡經辦人後再行
    入款，亦經蘇澳地區農會九十三年十二月二十二日蘇區農信
    字第０九三００三０二七號檢附匯入匯款明細表及公庫送款
    憑單函復在案（見本院上訴卷第二一０至二一二頁）。可見
    龍祥公司於投標期限截止之前，並未繳足押標金，而於同日
    下午始匯款補足差額二萬九千元，且蘇澳農會因無法聯絡南
    澳鄉公所人員於翌日始解款之事實均堪認定。
  (三)又被告甲○○及乙○○均於調查及偵審時供承：龍祥公司承
    商林進興於該工程開標當日上午9 時許，獨自至南澳鄉公所
    財經課辦公室向其等表示押標金不足，其二人乃告知於開標
    前可以在現場補足或匯入鄉公所在蘇澳地區農會南澳辦事處
    帳號公庫等情（見調查卷第三二頁、第四九頁、偵查卷第三
    七頁）。證人林進興即龍祥公司股東亦證稱：當日上午開標
    結束前，即打電話給公司小姐張琦去銀行匯款補足押標金（
    見偵查卷第二五頁、原審卷第六七頁），是甲○○或乙○○
    在開標現場外面告知可補足（見偵查卷第二六頁），押標金
    是在投標前一天就寫好，並購買台支，當天晚上自己估算總
    價，發現計算有誤，翌日上午才叫張琦寫上總價，但因押標
    金是先寫，故發生不一致之情形（見原審卷第六七頁）。證
    人即龍祥公司職員張琦證述：當天林進興確有打電話來指示
    其匯款至南澳鄉公所公庫，押標金及投標總金額均是其依林
    進興之指示填寫，因先寫押標金，後來才寫投標標金額總價
    ，沒有注意到押標金不足等語（見原審卷第七七至七八頁）
    。因以投標總價反算百分之五押標金之數額相差不大，當時
    填寫押標金及投標總價之龍祥公司職員張琦未經實質計算，
    而疏未發現押標金不足，股東林進興因已先反算而查知押標
    金不足，據其陳稱：如押標金不足應是廢標（見原審卷第七
    一頁），但不太清楚如何處理（見原審卷第六七頁），故其
    於開標前先詢問被告二人，經告知應於開標前及時補足，而
    打電話吩咐職員張琦匯款上情，堪認屬實。至證人林進興於
    調查時曾稱：「決標之後，南澳鄉公所某人，通知我押標金
    不足二萬九千元，要我在開標當日補足」云云（見調查卷第
    四一頁反面），衡係關於詢問如何處理之時點一時記憶有誤
    ，以所述於決標前即經告知應予補足，與被告二人所述情節
    相互一致為可採。
  (四)又龍祥公司以總價八百九十萬元參與本件工程競標，應繳交
    之押標金應為四十四萬五千元，但於投標時僅繳納押標金四
    十一萬六千元，尚短缺二萬九千元差額等情，已如前述，然
    被告等稱因為以往沒有發生過押標金不足之情事，故未曾反
    算過押標金額等語。經查，對於押標金不足之事，當日主持
    開標之南澳鄉公所秘書陳波勇於調查局調查時稱：「審標當
    時承辦人員未發現，且未簽註押標金不符意見，才會造成龍
    祥公司參加決標且得標之情事，該疏失我及公所審標作業人
    員均應負責」（見調查局卷二頁背面）；當日參與開標作業
    之南澳鄉公所財經課長曹天福於調查局調查時稱：「（是否
    各投標廠商皆繳足押標金額？）是的，我記得開標當天我亦
    在場，而參與投標之廠商均有繳足押標金，並未發生有投標
    廠商繳交押標金不足的情形」，「（龍祥公司出標價多少？
    應繳之押標金為何？實際繳納多少？）龍祥公司出標價為八
    百九十萬元，應繳納之押標金最低為四十四萬五千元，實際
    繳納多少我不清楚」，「（你為何不清楚龍祥公司實際繳納
    押標金為何？）因為龍祥公司實際繳納之押標金係開立支票
    ，附於該公司之投標資料內，而於開標當時係由承辦人高清
    文負責審查核算，我並沒有再予審查核算」，「（你對龍祥
    公司繳納之押標金是否足額，應否應予審查核算？）應該，
    但我疏於審核」（見調查局卷十七頁）；當日參與監標作業
    之南澳鄉公所主計主任吳金來於調查局調查時稱：「通過資
    格標審查之廠商必定要繳足押標金，因為押標金是參與投標
    資格之一，至於前述工程所有投標廠商是否均繳足押標金我
    不清楚」，「因為我負責監標，龍祥公司是否符合投標資格
    及押標金之審查，要由負責審標之承辦人高清文、甲○○及
    承辦課財經課長曹天福等人負責，我並不負責審標的責任」
    （見調查局卷二六頁）。由以上其他參與審標、開標作業之
    陳波勇、曹天福、吳金來等人在案發後於調查局調查之供述
    觀之，彼等均坦承彼等並未實際計算押標金是否足額，則被
    告二人所稱因以往未曾發生押標金不足之情形，因而未予計
    算一節，即非無憑，況依前述，龍祥公司所繳納之押標金不
    足，係肇因於林進興於投標之日上午臨時改變投標金額所致
    ，復如前述，亦可佐證本件押標金不足額發生，係基於偶然
    ，並非投標之龍祥公司刻意不足所致，此等事實亦堪認定。
  (五)又依行政院公共工程委員會採購資訊公告系統所載，八十八
    年七、八月間政府採購法施行後，南澳鄉公所招標公告之工
    程（八十八年八月十三日至九十一年二月十九日）共六十一
    件，龍祥公司得標者僅八十八年十二月十日南澳碧候公墓先
    期整地工程、八十九年五月三十一日澳花社區環境改善工程
    （金額八十四萬元）、八十九年六月二十三日南澳社區環境
    改善工程（金額一百十九萬元）、八十九年六月二十九日東
    岳村部落聯絡道路改善工程（金額二百九十五萬元）等四件
    工程（見本院上訴卷第一三二頁），而本件工程於九十一年
    二月二十日開標，其間一年餘未再承包南澳鄉公所工程，此
    亦據證人林進興於本院證述：已有一、二年未承包南澳工程
    ，因南澳地處較遠等語（見本院上訴卷第一二一頁），由以
    上龍祥公司承包南澳鄉公所工程之實際情況言，龍祥公司之
    負責人難認與南澳鄉公所有特殊之情誼或特殊之關係，故檢
    察官指因龍祥公司承作南澳鄉多件工程而與被告等熟識等情
    ，難認屬實。至證人即龍祥公司之股東林進興於偵查中稱：
    「承包該項工程是否有送錢、禮品給陳波勇、吳金來、曹天
    福、甲○○、乙○○或請他們吃飯？）沒有送錢給他們，有
    時候有請他們吃個牛肉麵等便飯」（見偵查卷第二六頁）云
    云，惟此情為被告等否認，而證人林進興於本院前審稱：與
    被告二人並無特別交情，應該沒有特別請過該二人吃飯等語
    （見本院上訴卷第一二二頁），故亦難僅憑林進興前後不同
    之供述，逕認被告二人與林進與有特殊情誼而欲圖利於龍祥
    公司。
  (六)至證人林進興曾經在調查局調查時供述：「決標之後，南澳
    鄉公所某人（印象中是與經辦工程有關人員，姓名我已經不
    清楚了）通知我押標金不足二萬九千元要我在開標當日補足
    ，我因為怕趕回羅東，時間上會來不及，故我以電話通知公
    司處理，至於是那位小姐負責處理，我並不清楚，而南澳鄉
    公所事後並沒有再向我催繳不足之二萬九千元押標金，所以
    應該已經補足」（見調查局卷四一頁背面），於檢察官偵查
    中，證人林進興亦稱：「（本件工程開標當時，為何押標金
    不足，還可以標取這件工程？）當時有南澳鄉公所承辦人員
    告訴我押標金不夠，我問他可不可以補，他跟我說可以補，
    我馬上打電話通知公司張小姐，但是他在開標後才補足押標
    金」，「（當時是何人告訴你說可以補押標金？）已經二年
    多我忘掉是誰」，「（為何你競標時繳納之押標金不足投標
    金額百分之五還進場競標？）當時我不太清楚，開標前公所
    承辦人員告訴我押標金不足」（見偵查卷二六一、二六二頁
    ），由以上證人林進興之證述內容，其雖供述本件承辦人員
    告知押標金不足云云，但同時也供述不記得是何人告知，可
    見其所述內容不無矛盾之處，故林進興上開所稱公所承辦人
    員告知一節，是否可以信即不無可疑之處。嗣證人林進興於
    原審證稱：「（該價格是否與標單上投標時的總價一起告訴
    小姐，由小姐寫的？）是同時寫的。（後改稱）這兩個價格
    不是同時告訴小姐寫的，因為要投標前一天，押標金就要先
    去買台支的本票，當天晚上我自己估算總價，發覺有部分計
    算錯誤，第二天我要拿去投標時，我叫小姐寫總價八百九十
    萬元，押標金肆拾壹萬六千元之前已經寫好了」，「（在彌
    封標單時是否已經知道押標金不足？）是」，「（知道押標
    金不足如何處理？）事隔很久我如何處理不太清楚，只記得
    是投標前約九點左右就先打電話給小姐，請小姐把不足的部
    份直接匯到鄉庫。十一點的時候我打電話跟小姐確認，小姐
    說已經匯過來」，「（提示偵查卷第二十五、二十六及二六
    一頁，偵查中所言為何前後不一，且與剛剛陳述不同？）我
    是在問開標之後有無補足，小姐告訴我有」，「（當天是否
    有在開標現場？）我在開標現場外面，沒有在裡面」，「（
    現場到底誰跟你說要補足押標金？）我問誰忘了，那個人跟
    我講要趕快補足，是在公所的時候」，「（十點投標之後，
    你在開標室外面？）是，我人在外面，被告二人在裡面審標
    」，「（被告二人在審查資格標到開標期間有無離開開標室
    ？）我不清楚，但我沒有跟他們二人說過話」（見原審六七
    至七二頁），證人林進興於原審所證之內容已與之前所登之
    內容不同，且所言相互矛盾，嗣於本院前審證稱：「（當時
    押標金為何不夠？）押標金要在前一天打好，前一天晚上有
    詳細計算，其中有計算錯誤，押標金沒時間打，我已經買好
    台支」，「（你為何只差二萬九千元，你早上到底有沒有去
    問被告？）我問他們押標金不夠怎麼處理，他們說趕快匯到
    公庫」，「（你當場是否有打電話給小姐？）有，叫小姐把
    錢匯過來。我叫她馬上補，匯錢的程序我不清楚，我記得後
    來查出來是二點多才進入公庫」，「（你沒有匯款憑條也不
    能得標，你怎麼不知道？）我沒有問，因為標已經出去了。
    我以為入公庫就算數了，我也沒有追究，我不知道匯款時差
    那麼久」，以證人林進興於本院前審作證之內容觀之，押標
    金不足肇因於林進興變更投標金額，但欲繳納之押標金已在
    前一日自銀行領出由台灣銀行擔當付款之支票，以致不足，
    證人林進興並詢問被告押標金不足應如何處理？被告二人稱
    趕快匯款等情，此一情節與證人張琦所證之內容及被告二人
    所供相符，又證人林進興雖於原審稱有公所之人告知云云，
    但亦證稱：「我『問』誰忘了，那個人跟我講要趕快補足，
    是在公所的時候」等語，亦係證人林進興主動詢問被告，並
    非被告主動告知押標金不足，故證人林進興前述矛盾之證言
    ，自難據以對被告二人為不利之認定。
  (七)又本案案發後，調查局將本案審標、監標之人均移送檢察官
    偵查，其中檢察官就其餘被告陳波勇、曹天福、吳金來、陳
    英明為不起訴處分，其中檢察官亦採信被告陳波勇等人所稱
    言，而認：被告等人於審查資格標時，尚未查知龍祥公司押
    標金不足一事，且衡情廠商既有心競標，除在特殊情形下鮮
    少有押標金繳納不足之情形，是以陳波勇等人誤信被告乙○
    ○等人之審查而未能查出龍祥公司之押標金不足，應屬信而
    有徵（見台灣宜蘭地方法院檢察署九十二年度偵字第六０一
    號不起訴處分書，偵查卷二六六頁），而被告高清文、甲○
    ○二人於偵、審中亦稱，因以往沒有投標之廠商押標金不足
    的情形，因而未反算押標金是否足夠等情，亦與檢察官採信
    其餘被告供述之情形相同，故被告高清文、甲○○二人上開
    疏失之供述自無不能採信之理。
五、關於在「南澳鄉公所押標金退還清單」上，龍祥公司部分押
    標金金額原記載四十四萬五千元，改填為四十一萬六千元，
    並登載「二萬九千元已入鄉庫」部分：
  (一)被告甲○○辯稱：當時二萬九千元已入鄉庫，但支票只有四
    十一萬六千元，故其將總額塗掉，改成四十一萬六千元，並
    加註「二萬九千元已入鄉庫」字樣（見偵查卷第212頁）。
  (二)對於何以龍祥公司繳納押標金四十一萬六千元，而被告甲○
    ○在押標金退還清單上除記載該紙押標金支票外，另記載「
    二萬九千元已入鄉庫」字樣，被告甲○○於調查局調查中供
    稱：「我無法解釋」等語（見調查局卷三三頁），嗣於檢察
    官偵查中，被告甲○○即供述：「押標金退還部分，未得標
    廠商當天就退還，龍祥公司繳納的押標金當天來不及立即處
    理龍祥公司繳納的押標金，出納當天補假，押標金無法交給
    出納入庫，第二天我跟農業課出差會勘現場，到了下午才想
    到押標金還沒有處理，到了下午就拿四十一萬六千元的支票
    交給出納處理，我不記得出納高如玉小姐或主計助理薛秋花
    小姐問我鄉庫（農會）有一筆款項進來，我才想起得標廠商
    押標金還沒有處理，才交給出納」，「（押標金退還清單）
    不是事後塗改，因為二萬九千元當時已經入鄉庫，但支票只
    有四十一萬六千元，所以我把總額劃掉，加註二萬九千元已
    入鄉庫」等語（見偵查卷二一二頁），足見依前述被告甲○
    ○，押標金退還清單有關龍祥公司之部分並非在審標、開標
    之現場製作，而係第二天始行製作。
  (三)上開押標金差額二萬九千元確已於投標當日下午二時許經龍
    祥公司職員張琦自第一商業銀行羅東分行匯入蘇澳地區農會
    南澳辦事處，並經蘇澳地區農會南澳辦事處於翌日聯絡上南
    澳鄉公所經辦人後入款，已如前述。證人即南澳鄉公所主計
    室助理薛秋花亦稱：九十一年二月二十一日自農會領回來時
    ，送款憑單上即記載「龍祥營造股份有限公司入」字樣，問
    過出納還是承辦人員就知道是龍祥公司之押標金（見原審卷
    第八二頁），並有該送款憑單在卷可參（見本院上訴卷第二
    一二頁），此一證述之內容核與被告甲○○所供相符。
  (四)至證人高如玉於調查時稱：甲○○拿退還清單來時，金額尚
    未塗改（見調查卷第五八頁），偵查中稱：「承辦人甲○○
    在九十一年二月二十一日下午三點半以後或在九十一年二月
    二十二日當天三點半以前，交給我一張得標廠商支票，我當
    天九十一年二月二十二日存入公庫，支票金額是四十一萬六
    千元」，「該清單是甲○○拿支票給我時，我核對金額四十
    一萬六千元沒有錯就蓋章，我蓋章後甲○○就把清單收回去
    ，清單二萬九千元已入鄉庫不知是何人寫的」（見偵查卷廿
    七頁），惟高如玉於原審時證稱：「押標金退還清單上當時
    有無塗改的數字？我不記得，我只核對支票與清單上數額相
    符後就蓋章，我不會去核對塗改後的數字。承辦人員交給我
    後我就核對，時間上我沒有辦法確定，因為每天都有很多張
    進來。一般的作業程序和押標金的作業程序並無不同，錢只
    要經過我的手，我就要去存入，再拿存入的繳款單給薛秋花
    」，且「只注意到四十一萬六千元之數字，沒有看到二萬九
    千元云云（見原審卷第一二五頁）。由以上調查局調查、檢
    察官偵查中，高如玉之證述內容，均係指稱所收受之支票金
    額與押標金退還清單之記載相同，亦即高如玉收受之支票為
    四十一萬六千元，而卷附押標金退還清單之記載，原本為四
    十四萬五千元，嗣改為「四十一萬六千元」及「二萬九千元
    已入鄉庫」之文字，證人高如玉既已在清單上簽印，則高如
    玉所見之清單應係更正後之清單始符合其所收受之支票金額
    ，嗣於原審審理中，高如玉所言其所見既係已塗改後之四十
    一萬六千元等語，應係事實，由以上證人高如玉之證述內容
    觀之，對於塗改之印象確實記憶未清，因其只認塗改後有效
    而與支票相符之四十一萬六千元之故。是其前述調查局及檢
    察官偵查中所言未見退還清單塗改及未看到「二萬九千元已
    入鄉庫」之證述尚難認與事實相符。而以被告甲○○所辯：
    當時因二萬九千元已入庫，故將總額塗掉，改成四十一萬六
    千元，並加註「二萬九千元已入鄉庫」字樣等情堪認屬實。
    而其前於調查中所述：於將退還清單拿給高如玉之後，事後
    才取回填製內容不實之「二萬九千元已入鄉庫」云云（見調
    查卷第三三頁），既與上開事實不合，且與其自己在調查局
    中所言「無法解釋」等語亦不合，顯難認係真實之自白。
  (五)又當時龍祥公司不足之押標金既已入庫，被告甲○○依龍祥
    公司押標金支票及已入庫金額在上開押標金退還清單上記載
    ，即無據以反推早已知悉龍祥公司押標金不足而使該公司得
    標之圖利情事甚明，又被告甲○○上開記載既符合事實，亦
    難認有何登載不實之犯行。
六、又貪污治罪條例第六條第一項第四款所規定之「對於主管或
    監督之事務，明知違背法令，直接或間接圖自己或其他私人
    不法利益」者，必受圖利之對象「因而獲得不法利益」始可
    。本案龍祥公司參加競標而得標，故係被告等之疏失而造成
    ，南澳鄉公所開標過程確實存在瑕疵，然此不能證明被告二
    人有圖利犯行，已如前述，而龍祥公司取得工程後，依法施
    工，並無偷工減料情事，且已經完工，則龍祥公司若有利得
    ，亦係施作上開工程應得之利益，此項利益尚難逕認為係上
    開貪污治罪條例所規定之不法利益，至開標過程存在瑕疵，
    如致其他人受有損害，亦係有瑕疵行政行為所致，要難認龍
    祥公司之施工所得為不法利益。
七、綜上所述，本件尚難證明被告二人有何圖利及登載不實犯行
    ，龍祥公司且無何不法所得，此外復查無其他積極證據足以
    證明被告二人有何公訴人所指上開犯行，自屬不能證明其等
    犯罪。
八、原審未予詳查，遽認被告二人在投標廠商資格證件審查表上
    資格符合欄位內為不實之登載，且明知龍祥公司押標金不足
    仍予得標，而對於主管之事務直接圖利云云，尚有未合。被
    告二人上訴，否認犯罪，為有理由，自應由本院予以撤銷改
    判，依法為無罪之諭知。
據上論斷，應依刑事訴訟法第三百六十九條第一項前段、第三百
六十四條、第三百零一條第一項，判決如主文。
本案經檢察官周誠南到庭執行職務。
中　　華　　民　　國　　94　　年　　8 　　月　　17　　日
　　　　　　　　　刑事第七庭  審判長法　官  蔡 秀 雄
　　　　　　　　　　　　　　　  　  法　官  蘇 素 娥
                                    法  官  周 占 春
以上正本證明與原本無異。
如不服本判決，應於收受送達後十日內向本院提出上訴書狀，其
未敘述上訴之理由者並得於提起上訴後十日內向本院補提理由書
（均須按他造當事人之人數附繕本）。
                                    書記官  葉 金 發
中　　華　　民　　國　　94　　年　　8 　　月　　17　　日
